ACORDAO-COMPLETO-2586586

ACÓRDÃO 802/2023 ATA 16/2023 - PLENÁRIO

VISTOS, relatados e discutidos estes autos de monitoramento de determinação expedida por meio do item 9.4 do Acórdão 7642/2021-TCU-Segunda Câmara, relator Ministro Raimundo Carreiro, proferido no âmbito do TC Processo 040.975/2018-5, representação,
ACORDAM os Ministros do Tribunal de Contas da União, reunidos em Sessão Plenária, diante das razões expostas pelo Relator, e com base nos arts. 17, § 1º, e 243 do RI/TCU, em:
9.1. tornar insubsistente o item 9.4 do Acórdão 7642/2021-TCU-Segunda Câmara;
9.2. determinar à Superintendência de Desenvolvimento do Centro Oeste (Sudeco) que, a cada 180 dias, a partir da notificação relativa a esta deliberação, encaminhe informações atualizadas sobre o andamento do processo relativo ao Convênio 782365/2013, celebrado entre aquela entidade e o Município de Rosário Oeste/MT, detalhando as medidas adotadas quanto ao esclarecimento das questões já suscitadas anteriormente pela AudUrbana, sem prejuízo de que a unidade técnica apresente novos questionamentos, mediante diligências, com o objetivo de sanear adequadamente os autos;
9.3. notificar a Sudeco e demais interessados no processo a respeito deste acórdão.

Monitoramento de determinação constante de acórdão que julgou representação a respeito de irregularidades na execução das obras de drenagem e pavimentação no município.

Superintendência de Desenvolvimento do Centro Oeste (Sudeco) e Município de Rosário Oeste/MT

3. Responsável: João Antônio da Silva Balbino (CPF XXX.357.531-XX)

13.1. Ministros presentes: Walton Alencar Rodrigues (na Presidência), Augusto Nardes, Jorge Oliveira, Antonio Anastasia (Relator) e Jhonatan de Jesus.
13.2. Ministros-Substitutos convocados: Augusto Sherman Cavalcanti e Weder de Oliveira.

ANTONIO ANASTASIA

Este processo cuida de monitoramento de determinação expedida por meio do Acórdão 7642/2021-TCU-Segunda Câmara, relator Ministro Raimundo Carreiro, proferido no âmbito do TCProcesso 040.975/2018-5, Representação.
2. Transcrevo a seguir a instrução do auditor da AudUrbana (peça 63) , cujas análise e proposta foram ratificadas pelos dirigentes da unidade (peças 64 e 65) :
"INTRODUÇÃO
Trata-se de processo de monitoramento da determinação contida no item 9.4 do Acórdão 7642/2021-TCU-Segunda Câmara, Sessão Telepresencial de 11/5/2021, de relatoria do Ministro Raimundo Carreiro, exarada na Representação TC Processo 040.975/2018-5, nos seguintes termos (peça 19) :
 (...) 
9.4. determinar à Superintendência de Desenvolvimento do Centro Oeste (Sudeco) , que instaure a competente Tomada de Contas Especial, conforme § 1º, art. 8º da Lei 8.420/1992, informando ao TCU do resultado no prazo de 180 dias, em relação ao Convenio/Siafi 782365/2013, firmado em 17/6/2015 com a Prefeitura Municipal de Rosário Oeste, MT, visando execução de obras de drenagem e pavimentação, objeto do Edital 001/2017 de Concorrência Pública, que desembocou no Contrato 002/2017 com a empresa BTX Engenharia Eireli (26.117.657/0001-27) ;
 (...) 
HISTÓRICO
Em fins de novembro de 2018 a Superintendência Regional do Trabalho no Estado de Mato Grosso (SRT/MT) deu conhecimento à Corte de Contas de uma série de irregularidades perpetradas no Contrato 2/2017, oriundo da Concorrência 1/2017, celebrado entre a empresa BXT Engenharia Eireli (CNPJ 26.117.657/0001-27) e a Prefeitura de Rosário Oeste/MT, tendo por objeto a execução de obras de pavimentação e drenagem profunda em vias urbanas desse município, no valor de R$ 2.517.941,15. O exame dessas irregularidades foi objeto do mencionado processo de Representação TC Processo 040.975/2018-5, cujo desfecho resultou no retromencionado Acórdão 7642/2021-TCU-Segunda Câmara (peça 19) .
Por consequência, em 13/5/2021 foi expedido o Ofício 25004/2021-TCU/Seproc (peça 24) ao responsável pela Superintendência do Desenvolvimento do Centro-Oeste - Sudeco, notificando-o sobre o teor do referido acórdão.
Ademais, o item 9.7 do mesmo acórdão determinou que a SeinfraUrbana deveria monitorar a determinação do supracitado item 9.4. Para tanto, foi elaborada a instrução de peça 29, que analisou a documentação contida nas peças 3-28 e apresentou proposta de encaminhamento pela realização de diligência à Sudeco, a fim de se obter informações adicionais. 
Em assim sendo, foi expedido o Ofício 3262/2022-TCU/Seproc (peça 32) , de 2/2/2022, solicitando à Sudeco esclarecimentos sobre: i) as razões que a levaram a considerar necessário liberar R$ 332.619,20 à conta do Convênio 782365/2013; e ii) possíveis consequências relacionadas ao deságio de R$ 539.457,29 (resultado da subtração entre o valor do contrato entre o convenente e a BXT Engenharia Eireli e o valor da subcontratação entre as empresas BXT Engenharia Eireli e Center Pav Pavimentação e Construções Ltda.) : sobrepreço dos preços orçados na licitação; e/ou qualidade da obra entregue inferior à previamente contratada; e/ou que parte dos serviços contratados deixarão de ser realizados.
Em atendimento à diligência expressa no ofício em epígrafe, por intermédio do Ofício 410/2022 - AUDITORIA/SUDECO (peça 38) , foi encaminhada a Nota Informativa 7/2022/CGEPDR/DIPGF (peça 39) , de 3/3/2022, e demais documentos nela referenciados (peças 40-62) , apresentando as manifestações frente aos questionamentos feitos e as providências adotadas.  
EXAME TÉCNICO
Apesar do tempo decorrido desde a data do dia 11/5/2021 em que foi proferido o Acórdão 7642/2021-TCU-Segunda Câmara, após sucessivos pedidos de prorrogação de prazo para atendimento às determinações, pode-se dizer que a Sudeco tem envidado esforços e se manifestado sobre as ações implementadas em busca de sanear as possíveis irregularidades identificadas no voto condutor do retromencionado acórdão.   
Nesse sentido, vale ressaltar o teor da Nota Informativa 7/2022/CGEPDR/DIPGF (peça 39) , em que foram apresentadas justificativas sobre questões suscitadas na proposta de encaminhamento da instrução de peça 29. Também nesse documento, a Sudeco menciona e-mail encaminhado em 19/1/2022, onde questionava a posição do Tribunal sobre a instauração, ou não, da tomada de contas especial, uma vez que a autarquia entendia que não haveria essa necessidade, em função dos documentos acostados ao processo.
Ainda nessa nota informativa, foi noticiada a expedição do Ofício 216/2022- COENG/CGEPDR/DIPGF/SUDECO (SEI 0278687) ao Convenente (prefeitura) , reiterado pelo Ofício 273/2022 - COENG/CGEPDR/DIPGF/SUDECO, cobrando esclarecimentos especialmente quanto a: 
	a) adjudicação da licitação à empresa que apresentou a segunda proposta mais vantajosa em detrimento da primeira;
	b) subcontratação integralmente pela empresa BXT Engenharia Eireli em favor da empresa Center Pav Pavimentação e Construções Ltda. (CNPJ 18.932.344/0001-02) pelo valor de R$ 1.978.483,86;
	c) supostas irregularidades executivas, como falta de ações com vistas a garantir a estabilidade dos taludes, por meio de estruturas dimensionadas para este fim;
	d) possível sobrepreço dos preços orçados na licitação; 
	e) possível má qualidade da obra executada até a rescisão do Contrato Administrativo de 002/2018;
	f) possibilidade de parte dos serviços contratados não terem sido realizados.
Ademais, importa citar a Nota Informativa 8/2021/CGEPDR/DIPGF, de 21/6/2021 (peça 40) , fazendo referência ao Parecer Técnico 6/2021/COENG/CGEPDR/DIPGF (peça 7) que trata em seu bojo sobre a prorrogação da vigência final do Convênio 782365/2013, contextualizando o histórico e os esclarecimentos necessários sobre a aplicação dos recursos transferidos para execução do objeto convenial, e ainda em atenção à determinação contida no item 9.4. do Acórdão 7642/2021-TCU-Segunda Câmara. 
Além disso, esta nota informou que a pendência da documentação da prestação de contas financeira, para a liberação da última parcela dos recursos do convênio, já se encontrava inserida pelo Convenente na Plataforma+Brasil, conforme Nota Técnica 128/2020/DPC/CGEOFPC/DA/SUDECO (peça 42) . Neste contexto, sinalizou que tal Parecer Técnico no acompanhamento da execução do objeto do convênio em questão, não havia constatado dano ao erário, ou eventual dano, até aquele momento.
Sobre o item 9.5 do Acórdão 7642/2021-TCU-Segunda Câmara, em que o Tribunal deu ciência à autarquia de que a empresa BTX Engenharia tem contrato com os municípios de Cuiabá/MT, Salto do Céu/MT e Peixoto de Azevedo/MT, sem que possua nenhum empregado registrado no Caged, a Sudeco informou num primeiro momento que os convênios celebrados com os mencionados municípios estavam sendo objeto de acompanhamento. Posteriormente, a autarquia informou que não foram realizados pagamentos por parte desses municípios à empresa.
No que tange a Nota Informativa 2/2022/CGEPDR/DIPGF (peça 49) , de 11/2/2022, foram apresentadas novas informações em relação ao Convênio 782365/2013, isto é, complementando a Nota Informativa 8/2021/CGEPDR/DIPGF (peça 40) . 
Nesse sentido, foi consignado no parágrafo 12 desta nota informativa que o Contrato 002/2017 (peça 54) celebrado entre o Município de Rosário Oeste/MT e a empresa BTX, foi rescindido unilateralmente por parte do município, no dia 9/5/2021, tendo sido publicada no Jornal Eletrônico dos Municípios do Estado do Mato Grosso em 10/5/2021. 
Esta Nota Informativa destacou ainda que, com base nos pareceres técnicos desta Superintendência, poderia se inferir que não havia, até aquele momento, do ponto de vista da execução do objeto conveniado, subsídios para instauração de TCE, como determinado no item 9.4 do Acórdão 7642/2021-TCU-Segunda Câmara.
Ademais, vale suscitar que, no parágrafo 16 desta referida Nota Técnica, foi consignado que a Sudeco persiste no acompanhamento e a adoção das medidas necessárias para o bom e correto cumprimento do objeto do convênio em conformidade com a legislação vigente. Entretanto a autarquia continua aguardando posicionamento desse egrégio Tribunal acerca do item 4 da Nota Informativa 8/2021/CGEPDR/DIPGF sobre a instauração, ou não, do processo de tomada de contas especial atinente ao Convênio 782365/2013.
Convém anotar ainda que o Coordenador-Geral de Execução de Programas de Desenvolvimento Regional fez contato telefônico com servidor do TCU, em 16/11/2021, a respeito do Acórdão 7642/2021-TCU-Segunda Câmara, na expectativa de uma retomada das obras do convênio, motivada pelo manifesto interesse do atual prefeito Alex Berto de Rosário do Oeste/MT em prosseguir com a execução do convênio.
Nesse sentido, vale destacar o parágrafo 18 desta Nota Técnica, onde está registrado que a Prefeitura Municipal de Rosário do Oeste mantinha interesse em concluir as obras objeto do mencionado Convênio 782365/2013, tendo em vista a importância das obras para aquela cidade, e, para isso, já se encontrava em fase final ao atendimento às solicitações constantes da Nota Técnica de Engenharia 60/2021, onde foram listados os documentos e as informações necessárias para a readequação do projeto básico, contemplando a utilização do saldo remanescente e dos recursos ainda pendentes de liberação pela Sudeco, visando a retomada da execução do convênio, uma vez que as obras se encontravam paralisadas, sendo ressaltado que a obra inacabada incorreria em reflexos negativos à população de Rosário do Oeste/MT.
Por sua vez, houve a elaboração da Nota Técnica 170/2022/COENG/CGEPDR/DIPGF/SUDECO (peça 50) ,  registrando a necessidade de se obter  elementos ausentes nos autos do processo do convênio, atinentes aos indícios de irregularidades na contratação de uma empresa que apresentou a segunda melhor proposta na licitação em detrimento da primeira, e seguida de uma subcontratação vedada pela Lei, o Município de Rosário Oeste/MT foi instado a se manifestar, até 11/2/2022, pelo Ofício 216/2022- COENG/CGEPDR/DIPGF/SUDECO (peça 45) , sendo relatado que a resposta a este ofício foi cobrada inclusive por meio de diversos contatos telefônicos mantidos com servidores desta prefeitura. Ademais, foi consignado sobre a reiteração feita pelo Ofício 273/2022 - COENG/CGEPDR/DIPGF/SUDECO (peça 46) , e mesmo sob nova gestão do Município de Rosário Oeste/MT nenhuma justificativa foi apresentada, contrariando o que preconiza o art. 6º e § 4º, do art. 72 da Portaria Interministerial 507/2011, então vigente à época da celebração deste convênio.
Assim, verificou-se que as recentes tentativas feitas pela Sudeco em esclarecer as irregularidades licitatórias e contratuais supostamente levantadas foram inócuas, diante da falta de respostas às diligências dirigidas ao município de Rosário do Oeste/MT, portanto não houve esclarecimentos, nem mesmo foram apresentadas justificativas para o resultado final da Concorrência 1/2017, pelo fato de ter sido declarada como vencedora a proposta ofertada pela empresa BXT Engenharia Eireli, sendo celebrado o Contrato 002/2017 no valor de R$ 2.517.914,15, tendo em vista que o menor preço válido teria sido o da licitante Viturino Pavimentação e Terraplenagem Eireli, classificada em primeiro lugar no certame por ter oferecido a proposta de R$ 2.254.614,77 para executar o objeto da licitação.
Outrossim, vale relembrar que as diligências encaminhadas ao ex-Prefeito João da Silva Balbino (a exemplo da peça 10) também não lograram êxito, ou seja, não foram esclarecidas pelo então gestor municipal, cuja atitude do referido prefeito em permanecer silente diante a audiência promovida por esta Corte acabou por ser sancionada com a aplicação de multa (item 9.3 do Acórdão 7642/2022-TCU-Segunda Câmara) prevista no art. 58, inciso IV, da Lei 8.443/1992.
Ainda a respeito das temáticas retratadas na indigitada Nota Técnica 170 (peça 50) , importa evidenciar que a Sudeco relatou ter adotado várias medidas junto ao atual gestor do município, dentre outras, a prorrogação da vigência do convênio até 29/6/2022, com a formalização do Sétimo Termo Aditivo, visando a conclusão da execução do objeto conveniado. Atualmente, este convênio já foi contemplado com a celebração do Oitavo Termo Aditivo com vigência até a data de 22/6/2023, conforme indicado no parágrafo 2, da peça 59.
Por fim, importa registrar que de acordo com os parágrafos 8 e 9 da mencionada Nota Técnica 170 (peça 50) foi indicado como passíveis de devolução à União o valor de R$ 449.697,44 e a glosa de R$ 167.309,89 referentes aos serviços não executados e/ou não atestados, apontados no mencionado Relatório de Vistoria 45/2019 (peça 52) , com a sugestão de que os autos sejam encaminhados à Diretoria de Administração, com vistas a adoção das medidas de instauração a Tomada de Contas Especial, pelo valor de R$ 617.007,34.
De outra forma, importa mencionar o Ofício 1225/2022 - CPROD/CGEPDR/DIPGF/SUDECO (peça 59) , de 20/6/2022, dirigido à Seinfraurbana, relatando sobre as reuniões ocorridas em 30/5 e 29/6/2022, por videoconferência, via Microsoft Teams, entre os dirigentes da SeinfraUrbana, da SECEX-TCE e de técnicos daquela Autarquia, buscando equacionar as pendências que ainda existiam no âmbito do Convênio 782364/2013.
 Nesse sentido, o  Oficio 1225/2022 - CPROD/CGEPDR/DIPGF/SUDECO (peça 59) informou sobre a programação de  realização do 'encontro das contas' sob os aspectos físico e financeiro, visando identificar se houve ou não prejuízo ao erário, tendo em vista os recursos transferidos ao município, o Contrato com a empresa BTX Engenharia Eireli e a sua subcontratação com a empresa Center Pav Pavimentação e Construções Ltda em confronto com os fatos apontados pelo TCU, e do agendamento da vistoria a ser realizada in loco  para a segunda quinzena de agosto/2022, e dando conta ainda que o prazo da vigência do referido Convênio foi prorrogado até o dia 29/6/2023, conforme Oitavo Termo Aditivo inserido na Plataforma +Brasil.
Desta feita, o Ofício 2615/2022 - AUDINT/SUDECO (peça 60) , de 29/11/2022, encaminhou o Relatório de Vistoria 4/2022/CPROD/CGEPDR/DIPGF, de 28/11/2022 (peça 61) , contemplando os resultados da vistoria in loco na obra objeto do Convênio 782365/2013, firmado com o Município de Rosário Oeste/MT.
O referido Relatório de Vistoria 4/2022 (peça 61) apresentou manifestação técnica acerca dos resultados da análise da documentação constante da Plataforma +Brasil, dos autos do processo e das constatações da vistoria in loco realizada no período de 29/8 a 2/9/2022 nas obras objeto do Convênio 782365/2013, visando subsidiar a realização do 'encontro de contas', diante dos fatos apontados nos autos do TC Processo 014.686/2021-0 e a determinação contida no Acórdão 7642/2021-TCU-Segunda Câmara (TC Processo 040.975/2018-5) , para posterior tomada de decisão por parte desta autarquia quanto à execução do objeto conveniado.
A vistoria técnica foi realizada, considerando as seguintes etapas: 
Etapa 1- Pavimentação da Avenida Cel. Arthur Borges e Rua dos Expedicionários; 
Etapa 2- Pavimentação das ruas Bela Vista, IW9 e Cândido Mariano; 
Etapa 3- Drenagem na Avenida Arthur Borges até o dissipador;
Etapa 4- Drenagem das ruas Bela Vista, IW9 e Cândido Mariano; 
Etapa 5- Obras de drenagem e recuperação na Avenida Humberto Castelo Branco.
Segundo consta no parágrafo 20 deste Relatório de Vistoria 4/2022, promoveu-se a realização de verificação da compatibilidade dos serviços conveniados com o projeto básico e uma avaliação qualitativa, por meio de inspeção visual, analisando as condições gerais da obra, em síntese, destacando-se os seguintes achados: 
a) Pavimentação da Avenida Cel. Arthur Borges e Rua dos Expedicionários (Etapa 1) : encontra-se executada em local compatível com o projeto básico aprovado. Além disso, teve suas obras de meio fio e sarjeta executadas; embora falte a execução de um pequeno trecho de 30 metros de pavimentação no início da avenida Arthur Borges próximo ao cruzamento com a rua Frei Leandro, e a execução de acessos pavimentados e limpa rodas nas ruas Frei Leandro, Prof. Ulisses Cuiabano, Pedro Gonçalves, Henriqueta Sá e em um dos acessos da rua Ayrton Serra, essa etapa apresenta aspecto funcional e pode ser considerada concluída. 
b) Pavimentação das ruas Bela Vista, IW9 e Cândido Mariano (Etapa 2) : encontra-se executada em compatibilidade com o projeto básico aprovado. O trecho está com a pavimentação concluída e funcional, porém, a fim de garantir a plena funcionalidade é importante finalizar a execução dos meio fios e sarjetas da rua Cândido Mariano, entre as ruas IW9 e JW10 e realizar a reparação da pavimentação em um ponto central da rua Bela Vista e no início da rua Cândido Mariano. 
c) Drenagem na Avenida Arthur Borges até o dissipador (Etapa 3) : encontra-se parcialmente executada, faltando a execução de chaminés de poços de visita e de tampas de acesso. Foi possível promover a abertura do poço de visita de número 12, onde verificou-se profundidade compatível com as notas de serviço do projeto e diâmetro da tubulação de acordo com o esperado para o trecho. As bocas de lobo no trecho em discussão não fazem parte do objeto, contudo são importantes para garantir a funcionalidade da etapa em análise. Além disso, tendo em vista o impacto negativo que a abertura dos demais poços de visita por meio de escavações trariam, em razão da ausência das tampas de acesso, o trecho foi considerado executado, em virtude dos indícios da execução desses elementos, os quais foram confirmados pelo fiscal da obra, fotos presentes na plataforma e transeuntes. 
d) Drenagem das ruas Bela Vista, IW9 e Cândido Mariano (Etapa 4) : encontra-se comprometida sua funcionalidade, visto que a tubulação está interrompida na chegada da Avenida Humberto Castelo Branco, onde deveria ter sido efetuada a execução da continuidade do sistema de drenagem. 
e) Drenagem e recuperação da Avenida Humberto Castelo Branco (Etapa 5) : as obras não foram executadas, as quais são necessárias para promover a funcionalidade da obra da Etapa 4 da vistoria.
 Ademais, importa ressaltar o parágrafo 36 deste Relatório de Vistoria 4/2022, ao consignar que após a compilação e tratamento dos dados, revisão das informações presentes no processo e das informações coletadas no ato das duas vistorias realizadas na obra (em 2019 e 2023) , constatou-se discrepâncias entre os quantitativos aprovados na planilha do projeto básico, aqueles medidos pelo convenente e aqueles averiguados durante as vistorias in loco às obras do objeto conveniado, a saber (peça 61, p. 8-10) :
 na Tabela 2, o 'Item 3 - SERVIÇO PRELIMINARES';
 na Tabela 3, o 'Item 5.2 - MOVIMENTO DE TERRA';
 na Tabela 4, o 'Item 5.3 - DRENAGEM DE ÁGUAS PLUVIAIS';
 na Tabela 5, o 'Item 5.4 - Transporte comercial com caminhão basculante 10m³ em rodovia não pavimentada (Material de Bota-Fora - DMT = 1,0 km) ';
 na Tabela 6, o 'Item 6 - PAVIMENTAÇÃO ASFÁLTICA. 
Portanto, considerando os apontamentos indicados nos itens precedentes, a área técnica entendeu que a execução física do objeto do convênio em análise correspondeu ao montante de R$ 1.907.131,75, ou seja, percebeu-se uma diferença a menor no valor de R$ 125.717,49, quando comparados aos valores totais medidos pela convenente e os valores totais obtidos pela área técnica da Sudeco após vistoria ao local das obras do convênio em análise, conforme resumo apresentado na Tabela 7 (peça 61, p. 10) .
Ademais, vale registrar que o parágrafo 39 do Relatório de Vistoria 4/2022 indicou que o convênio ainda dispõe dos recursos da segunda parcela e dos rendimentos da aplicação financeira, que poderão ser utilizados, caso aconteça o prosseguimento das obras e o município convenente apresente as condições técnica, administrativa e financeira necessárias para isto.
Por derradeiro, apresentamos resumidamente o item IV - Conclusão do Relatório da Vistoria 4/2022 (peça 61, p. 11) , qual seja:
a) os valores que balizaram o processo licitatório e a execução das obras do convênio estão de acordo com as tabelas de referência Sinapi e Sicro, da época da aprovação do projeto básico;
b) sobre a subcontratação da Empresa Center Pav pela Empresa BTX Engenharia, ocorrida na gestão do ex-prefeito Sr. João Antônio da Silva Balbino (de 2013 a 2020) , os elementos obtidos não foram suficientes para que a área técnica da Sudeco apresente conclusão sobre o alcance desta subcontratação, e se houve ou não prejuízo ao erário; 
c) a execução física do objeto verificada nesta última vistoria correspondeu a R$ 1.907.131,75, sendo o valor acumulado até a 8ª medição de R$ 2.032.849,24. Assim, conclui-se que o convenente pagou a maior a importância de R$ 125.717,49 e esta diferença poderá ser objeto de devolução; 
d) embora a maior parte do objeto do convênio encontre-se concluída, a execução das obras faltantes, serão determinantes para garantir a funcionalidade total ao objeto conveniado;
e) em função da topografia local e de relatos de moradores acerca de alagamentos naquela região, a conclusão das obras, ainda pendentes, é primordial para resolver o problema do escoamento das águas pluviais. 
CONCLUSÃO
Preliminarmente, verificou-se que, apesar das tentativas feitas por parte da Sudeco mediante a realização de diligências dirigidas ao município de Rosário Oeste/MT, não foram obtidas justificativas para o esclarecimento da suposta irregularidade relativa à adjudicação da licitação à empresa que apresentou a segunda proposta mais vantajosa em detrimento da primeira, fato ocorrido na gestão (2017-2020) do ex-prefeito João Antônio da Silva Balbino, que foi multado no âmbito do processo TC Processo 040.975/2018-5, por meio do item 9.3 do Acórdão 7642/2021-TCU-Segunda Câmara.
 Nesse mesmo sentido, vale dizer que também não foram apresentados os devidos esclarecimentos para a suposta irregularidade relativa à subcontratação integral da empresa Center Pav Pavimentação e Construções Ltda, vedada pelo item 14.2 do Contrato 002/2017, que somente previa a subcontratação parcial do objeto, condicionada à aprovação prévia da prefeitura, conforme o art. 72 da Lei 8.666/1993, e julgados desta Corte (Decisão 420/2002-Plenário, Acórdão 2093/2012-TCU-Plenário, Acórdão 5807/2011-TCU-Segunda Câmara, e Acórdão 717/2011-TCU-Segunda Câmara) .
A esse respeito, tanto a prefeitura como a Sudeco afirmaram que não conseguiram aferir qual foi a abrangência da subcontratação realizada no âmbito do Convênio 782364/2013, apesar da existência de fortes indícios de que a empresa BTX Engenharia Eireli teria subcontrado integralmente as obras do Contrato 2/2017, no valor licitado de R$ 2.517.941,15, em favor da empresa Center Pav Pavimentação e Construções Ltda. (CNPJ 18.932.344/0001-02) pelo valor de R$ 1.978.483,86, mediante a celebração do Contrato 003/2018/BTX. 
Contudo, pode-se dizer que a irregularidade levantada no que diz respeito à abrangência da subcontratação realizada pela empresa BTX Engenharia no âmbito do Convênio 782364/2013 pode ser considerada de certa forma minimizada, haja vista a informação, contida no parágrafo 12, da Nota Informativa 2/2022 (peça 49) , de que  houve rescisão unilateral do Contrato 002/2017 por parte do município, ocorrida no dia 9/5/2021, com publicação no Jornal Eletrônico dos Municípios do Estado do Mato Grosso em 10/5/2021.
No que diz respeito propriamente ao monitoramento em cumprimento ao comando inserto no item 9.4 do Acórdão 7642/2021-TCU-Segunda Câmara que determinou à Sudeco providências de sua alçada, inclusive a instauração de processo de tomada de contas especial, se entendesse necessária, pode-se inferir que as ações implementadas pela autarquia atacaram as questões de maior relevância, minimizando os riscos potenciais que poderiam causar danos erário no âmbito do Convênio 782365/2013.
Nesse sentido, vale citar os entendimentos mantidos nas reuniões efetuadas entre os dirigentes da SeinfraUrbana, da Secex-TCE e de técnicos da Sudeco, reportando sobre a programação da realização do 'encontro de contas', em confronto com os fatos apontados pelo TCU, a partir de vistoria in loco realizada nas obras objeto do convênio por técnicos da autarquia, no segundo semestre de 2022, conforme informações repassadas por intermédio do OFICIO 1225/2022 - CPROD/CGEPDR/DIPGF/SUDECO (peça 59) .
Com efeito, o Oficio 2615/2022 - AUDINT/SUDECO (peça 60) encaminhou ao TCU o Relatório de Vistoria 4/2022/CPROD/CGEPDR/DIPGF (peça 61) , acompanhado do Relatório Fotográfico (peça 62) , trazendo manifestação técnica acerca dos resultados da análise da documentação constante da Plataforma +Brasil, dos autos do processo e das constatações da vistoria no local realizada pela área técnica da Sudeco, no período de 29/8/2022 a 2/9/2022.
Deste relatório, mister se faz destacar o parágrafo 40, item IV - Conclusão, cabendo enaltecer o achado do item a, sinalizando que os valores que balizaram o processo licitatório e a execução das obras do convênio foram acreditados como de acordo com as tabelas de referência Sinapi e Sicro, da época da aprovação do projeto básico. 
Outrossim, a avaliação da execução física do objeto verificada nesta última vistoria correspondeu a R$ 1.907.131,75,  enquanto o valor acumulado até a 8ª medição foi de R$ 2.032.849,24, julgando que o convenente pagou a maior a importância de R$ 125.717,49 à empresa contratada, e que esta diferença poderá ser objeto de devolução, portanto existindo subsídios com vistas a auxiliar na tomada de decisão por parte da autarquia acerca das providências necessárias à conclusão da execução do objeto conveniado, inclusive do julgamento quanto ao entendimento da existência ou não dos pressupostos para a instauração de TCE, conforme preceituam os art.s 1º e 5º da Instrução Normativa TCU 71, de 28/11/2012.
Finalmente, vale enaltecer ainda que o prazo da vigência do referido convênio foi prorrogado até a data do dia 29/6/2023, conforme Oitavo Termo Aditivo inserido na Plataforma +Brasil, informado no 2º parágrafo do Ofício 1225/2022 - CPROD/CGEPDR/DIPGF/SUDECO (peça 59) .
Assim, considerando que a Sudeco demonstrou estar agindo para ajustar as inconsistências ainda pendentes, considerando que as obras estão praticamente concluídas, considerando o princípio da não supressão dos elos da cadeia de controle, considerando o baixo risco de dano ao erário, reputa-se desnecessária a autuação, neste momento, de tomada de contas especial (TCE) , bem como a continuidade da atuação deste Tribunal neste objeto, tornando insubsistente o item 9.4 do Acórdão 7642/2021-TCU-Segunda Câmara, sendo proposto o arquivamento do presente processo, pelo cumprimento de seu objetivo.   
PROPOSTA DE ENCAMINHAMENTO
	Ante todo o exposto, submetem-se os autos à consideração superior, propondo:
considerar insubsistente a determinação contida no item 9.4 do Acórdão 7642/2021-TCU-Segunda Câmara, pela continuidade do objeto do convênio e pela não caracterização de dano ao erário;
informar à Superintendência de Desenvolvimento do Centro Oeste - Sudeco sobre a decisão que vier a ser prolata;
arquivar os presentes autos, com fulcro no art. 169, V, do Regimento Interno do TCU."
É o Relatório.

não há

Não atuou

MONITORAMENTO. REPRESENTAÇÃO. SUDECO E MUNICÍPIO DE ROSÁRIO OESTE/MT. CONVÊNIO PARA A REALIZAÇÃO DE OBRAS DE PAVIMENTAÇÃO E DRENAGEM. SUBCONTRATAÇÃO INTEGRAL. DESÁGIO DE 21,4% NA SUBCONTRATAÇÃO. AUSÊNCIA DE JUSTIFICATIVA PARA NÃO ADJUDICAÇÃO DO OBJETO À PROPOSTA MAIS VANTAJOSA. DILIGÊNCIAS. SILÊNCIO DA PREFEITURA. CONHECIMENTO. PROCEDÊNCIA. MULTA AO PREFEITO MUNICIPAL. DETERMINAÇÃO À SUDECO PARA INSTAURAÇÃO DE TOMADA DE CONTAS ESPECIAL. CIÊNCIA. MONITORAMENTO. INFORMAÇÕES DA SUDECO A RESPEITO DA REALIZAÇÃO DE PARCELA SIGNIFICATIVA DO OBJETO, BEM COMO SOBRE A IMPORTÂNCIA DAS OBRAS PARA A POPULAÇÃO LOCAL. CONCLUSÃO DA ENTIDADE DE QUE OS VALORES ADOTADOS ESTÃO DE ACORDO COM O SINAPI E O SICRO. PERSISTÊNCIA DA AUSÊNCIA DE EXPLICAÇÕES SOBRE A SUBCONTRATAÇÃO E A ADJUDICAÇÃO DO OBJETO DA LICITAÇÃO. DECISÃO POR TORNAR INSUBSISTENTE A DETERMINAÇÃO PARA A INSTAURAÇÃO DA TCE. ORDEM PARA A CONTINUIDADE DO MONITORAMENTO.

MONITORAMENTO (MON)

Este processo cuida de monitoramento de determinação expedida por meio do item 9.4 do Acórdão 7642/2021-TCU-Segunda Câmara, relator Ministro Raimundo Carreiro, proferido no âmbito do TCProcesso 040.975/2018-5, representação, nestes termos:
"9.4. determinar à Superintendência de Desenvolvimento do Centro Oeste (Sudeco) , que instaure a competente Tomada de Contas Especial, conforme § 1º, art. 8º da Lei 8.420/1992, informando ao TCU do resultado no prazo de 180 dias, em relação ao Convenio/Siafi 782365/2013, firmado em 17/6/2015 com a Prefeitura Municipal de Rosário Oeste, MT, visando execução de obras de drenagem e pavimentação, objeto do Edital 001/2017 de Concorrência Pública, que desembocou no Contrato 002/2017 com a empresa BTX Engenharia Eireli (26.117.657/0001-27) ;"
2. Aquele processo teve início com a representação apresentada pela Superintendência Regional do Trabalho no Estado de Mato Grosso (SRT/MT) em face de possíveis irregularidades constatadas no Contrato 002/2017, celebrado entre o Município de Rosário Oeste/MT e a empresa BTX Engenharia Eireli. O ajuste foi firmado com recursos do Convênio 782365/2013, celebrado entre o município e a Superintendência de Desenvolvimento do Centro-Oeste (Sudeco) em 17/6/2015, sob liminar judicial (ver peça 39, p. 4) , tendo como objeto obras de pavimentação asfáltica e drenagem profunda de águas pluviais. 
3. Diante da omissão do prefeito à época dos fatos, João da Silva Balbino, quanto às diligências realizadas e das irregularidades listadas a seguir, este Tribunal determinou à Sudeco que instaurasse tomada de contas especial:
"a) deságio de 21,4% no valor do contrato da Prefeitura com a BTX Engenharia Eireli na subcontratação integral da empresa Center Pav Pavimentação e Construções Ltda, indicando a possibilidade de sobrepreço na planilha orçamentária do Edital;
	b)  irregularidade da subcontratação integral da empresa Center Pav Pavimentação e Construções Ltda., vedada pelo item 14.2 do Contrato 002/2017, que somente previa a subcontratação parcial do objeto, condicionada à aprovação prévia da Prefeitura, conforme o art. 72 da Lei 8.666/1993, e julgados desta Corte (Decisão 420/2002-Plenário, Acórdão 2093/2012-TCU-Plenário, rel. Min. André de Carvalho, 5.807/2011-TCU-2ª Câmara, de minha relatoria, e Acórdão 717/2011-TCU-Segunda Câmara, rel. Min. Aroldo Cedraz) ;
	c) ausência de justificativa para a não adjudicação da licitação à proposta mais vantajosa para a Administração, apresentada pela Viturino Pavimentação e Terraplenagem Eireli com o valor de R$ 2.254.614,77;"
4. Portanto, a determinação deste Tribunal para que a Sudeco criasse uma TCE decorreu sobretudo da ausência de explicações por parte do então prefeito a respeito dessas questões que poderiam ter causado dano ao erário federal. Ressalto que, naquela deliberação de 2021, foi aplicada multa de R$ 10.000,00 àquele ex-gestor com base no art. 58, IV, da Lei 8.443/1992, por não ter respondido às diligências que lhes haviam sido endereçadas.
5. Ocorre que, diante das novas informações trazidas aos autos pela Sudeco, a AudUrbana (peças 63-65) propõe que seja tornada insubsistente a determinação para a instauração da TCE, com o consequente arquivamento do processo.
6. De fato, também entendo que o contexto que atualmente se apresenta não indica a necessidade de que persista o comando do TCU para a adoção dessa medida. Pelos motivos que passo a expor, acolho e incorporo ao meu voto a essência da análise da unidade técnica, discordando apenas da sugestão de encerramento do feito, pois entendo que este monitoramento ainda não se exauriu.
7. O Convênio, cuja vigência foi prorrogada para 29/6/2023, foi firmado no valor total de R$ 3.000.000,00, sendo de R$ 64.645,58 a contrapartida do ente federativo. Em 6/12/2017, foram efetivamente transferidos R$ 2.100.000,00. 
8. Cabe anotar que, de acordo com informação constante no Relatório de Vistoria 4/2022 (peça 61, p. 2) , após visita anterior realizada pela Sudeco em 2019, foi sugerido o repasse de apenas mais R$ 332.619,20 para a conclusão das obras, em vez dos R$ 900.000,00 inicialmente previstos. O valor reduzido foi justificado pelo "desconto obtido na licitação", no montante de R$ 539.457,29, que foi resultado da subcontratação da obra (questão de que tratarei mais adiante) e pelas "glosas apontadas no mencionado Relatório de Vistoria". Essa segunda parcela ainda não foi disponibilizada ao município, por decisão da própria Sudeco, diante da existência de processo no TCU em que se discutiam irregularidades no ajuste.
9. A visita in loco que resultou no referido Relatório de Vistoria 4/2022 ocorreu entre 29/8 e 2/9/2022. Registro que, nesse documento, em que também foram examinados elementos presentes na Plataforma +Brasil, consta a informação sobre a realização de reuniões com a participação de secretarias deste Tribunal, as então SeinfraUrbana e SecexTCE, em que se buscou equacionar questões atinentes à possível prorrogação do convênio e à reanálise da documentação do ajuste. Quanto à vistoria propriamente dita, estas foram as conclusões da Sudeco (peça 61, p. 11, grifos acrescidos) :
"a) os valores que balizaram o processo licitatório e a execução das obras do Convênio estão de acordo com as tabelas de referência SINAPI e SICRO, da época da aprovação do projeto básico;
b) a respeito da extensão da subcontratação da Empresa Center Pav pela Empresa BTX Engenharia, ocorrida na gestão do Sr. João Antônio da Silva Balbino, prefeito municipal entre os anos de 2013 e 2020, os elementos obtidos não foram suficientes para que esta área técnica apresente conclusão sobre o alcance desta subcontratação, e por conseguinte, se houve ou não prejuízo ao erário;
c) a execução física do objeto verificada nesta última vistoria correspondeu a R$ 1.907.131,75. Assim, considerando que o valor acumulado até a 8ª medição foi de R$ 2.032.849,24, conclui-se que o Convenente pagou a maior a importância de R$ 125.717,49, correspondente à diferença entre os dois mencionados valores. Desse modo, esta diferença poderá ser objeto de devolução proporcional a ambas as partes;
d) embora a maior parte do objeto do Convênio encontre-se concluída, a execução das obras faltantes, principalmente as de drenagem e recomposição asfáltica que deveriam ter sido executadas na Avenida Humberto Castelo Branco, serão determinantes para garantir a funcionalidade total ao objeto do conveniado;
e) além disso, em função da topografia local e de relatos de moradores acerca de alagamentos naquela região, a conclusão das obras, ainda pendentes, é primordial para resolver o problema do escoamento das águas pluviais, especialmente na Avenida Humberto Castelo Branco e em suas adjacências."
10. A meu ver, as informações mais relevantes são: (a) a maior parte do objeto do convenio está finalizada; e, (b) embora os preços adotados estivessem de acordo com o Sinapi e o Sicro, houve pagamentos acima do que foi medido, totalizando R$ 125.717,49. Além disso, por certo, não se pode desconsiderar a importância das obras para a população local e a ausência de dados consistentes a respeito da subcontratação que, em princípio, afrontou disposição do próprio contrato - ponto ainda não integralmente elucidado no processo.
11. Por todos os elementos trazidos aos autos, percebo claramente que a atuação da Sudeco tem sido efetiva no cumprimento de suas obrigações no controle primário das despesas realizadas com recursos federais. Parece-me que a entidade tem utilizado os meios legais adequados para esclarecer os fatos e verificar a regularidade do andamento do convênio. A título de exemplo, menciono, quanto à execução física, a realização de vistoria nos locais das obras; e, em relação à execução financeira, a constatação inicial da existência de valor a ser devolvido aos cofres federais, que, na hipótese de não serem restituídos, podem eventualmente motivar a instauração de TCE por iniciativa da própria Sudeco.
12. Diante desse contexto, entendo que as medidas que têm sido tomadas são apropriadas para o momento e, ao menos na atual fase, tornam desnecessária a instauração de tomada de contas especial. Por esse motivo, acato a proposta da unidade instrutora para que, de ofício, seja tornado insubsistente o aludido item 9.4 do Acórdão 7642/2021-TCU-Segunda Câmara. Assim, retorna-se à ordem natural da verificação da regularidade da despesa com recursos da União, que, a princípio, é feita pelo concedente que, caso entenda necessário, instaurará e processará a TCE, enviando-a para o julgamento pelo TCU.
13. Entretanto, mesmo sem a ordem para a instauração da TCE, há questões que ainda merecem atenção e justificam a continuidade deste processo de monitoramento, como é o caso da falta de esclarecimentos sobre a subcontratação realizada e sobre a adjudicação do objeto à segunda colocada na licitação, bem como da própria diferença entre o que foi pago e as medições efetuadas. Para que essas questões sejam futuramente explicadas a esta Corte, considero suficiente determinar à Sudeco que, a cada 180 dias, encaminhe informações atualizadas sobre o andamento do processo relativo ao convênio, detalhando as medidas adotadas quanto ao esclarecimento das questões já suscitadas anteriormente pela AudUrbana, sem prejuízo de que a unidade técnica apresente novos questionamentos, mediante diligências, com o objetivo de sanear adequadamente os autos.
14. Por fim, cabe esclarecer que este Tribunal, em nenhuma ocasião, determinou que fosse suspenso o convênio, tampouco impossibilitou a transferência de valores do ajuste para o município. Tendo em vista que, na atual etapa de sua execução, sequer há indicação de instauração de TCE e considerando ainda as informações hoje disponíveis nos presentes autos, penso que não há impedimento algum para sua continuidade.
15. Diante do exposto, este Tribunal deve tornar insubsistente o aludido item 9.4 do Acórdão 7642/2021-TCU-Segunda Câmara, por meio do qual foi determinada à Sudeco a instauração de TCE. Ademais, que seja estabelecida a continuidade deste monitoramento sendo determinado à Sudeco que, a cada 180 dias, encaminhe ao TCU informações atualizadas a respeito do andamento do Convênio 782365/2013, celebrado entre a Sudeco e o Município de Rosário Oeste/MT, incluindo relato quanto a todas as questões suscitadas pela unidade técnica ainda pendentes de esclarecimentos.
Assim, voto para que seja adotado o acórdão que ora submeto ao Colegiado.
TCU, Sala das Sessões, em 26 de abril de 2023.
ANTONIO ANASTASIA
Relator